【裁判字號】    90,台上,5499
【裁判日期】    900906
【裁判案由】    常業重利
【裁判全文】
最高法院刑事判決                                九十年度台上字第五四九九號
    上  訴  人  甲○○
    選任辯護人  何春源律師
    上  訴  人  乙○○
    選任辯護人  陳培豪律師
右上訴人等因常業重利案件，不服台灣高等法院中華民國八十八年六月二十五日第二
審判決（八十八年度上訴字第一六四二號，起訴案號：台灣板橋地方法院檢察署八十
七年度偵字第一八九五○號），提起上訴，本院判決如左：
    主  文
上訴駁回。
    理  由
按刑事訴訟法第三百七十七條規定，上訴於第三審法院，非以判決違背法令為理由，
不得為之。是提起第三審上訴，應以原判決違背法令為理由，係屬法定要件。如果上
訴理由狀並未依據卷內訴訟資料，具體指摘原判決不適用何種法則或如何適用不當，
或所指摘原判決違法情事，顯與法律規定得為第三審上訴理由之違法情形，不相適合
時，均應認其上訴為違背法律上之程式，予以駁回。本件上訴人乙○○上訴意旨略稱
：上訴人僅為莊順發之人頭，因被毆打恐嚇，故於原審不敢據實陳述，原審未詳予查
明，責令莊順發、甲○○及被害人與上訴人對質。上訴人甲○○上訴意旨略稱：上訴
人至乙○○經營之地下錢莊工作僅二十餘日，工作性質為外務員，代老板收帳，並非
自始基於常業重利犯意，且除領薪水外，並未獲有任何利益各云云。
惟查：原判決綜核上訴人二人之自白，證人廖崑山、林明源、吳正輝、莊文達、邱祖
德、莊政達、陳慧敏、李志明、辜能勇、曾明柔、朱又新、劉輝虎、劉秀華、沈素月
、吳舜乾、李承益、歐海屏、吳樹吉、黃文男等之證述，扣案借款廣告貼紙、借款人
名冊、收取利息帳單、借款人資料、身分證等證據，並參酌全案卷證資料，本於事實
審法院推理之作用，認定上訴人等有共同乘他人之急迫貸以金錢，而取得與原本顯不
相當之重利為常業之犯行，已說明其採證認事之理由，所為論斷，亦俱有卷內資料可
資覆按，從形式上觀察，並無違背法令之情形。上訴意旨對原審之論斷，究係違背如
何之經驗法則或論理法則，亦未依據卷內資料為具體之指摘。而按：(一)依卷內資料，
上訴人乙○○迄至原審並未有係受僱於莊順發，為莊順發所利用之人頭云云之主張，
至法律審之本院始指稱其為莊順發之人頭云云，此部分顯非依據卷內資料而為指摘，
且係單純之事實上爭辯，非適法之第三審上訴理由。(二)林明源等被害人如何之係因急
迫而向上訴人乙○○經營之地下錢莊借款，並給付重利，已據渠等於警訊及檢察官偵
查時分別供述甚詳，縱觀全卷，亦無上訴人乙○○對林明源等人之供述提出質疑，請
求調查或對質之資料，原審行言詞辯論前，審判長詢以「尚有何證據請求調查﹖」時
，其猶答稱：「無」，經記明筆錄在卷（原審卷第四十一頁），則原審以本件待證事
實已明，未再傳喚被害人，並責令其等及共犯甲○○與上訴人乙○○對質，自亦無應
於審判期日調查之證據未予調查之違法。況依前述，迄至原審，上訴人乙○○並未主
張有莊順發其人，原審自亦無從予以傳喚調查。(三)共同正犯之意思聯絡，不限於事前
有所協議，其行為當時基於相互之認識，以共同犯罪之意思而參與者，亦無礙於共同
正犯之成立。又共同正犯，於合同意思聯絡範圍內組成一共犯團體，共犯團體成員中
任何一人之行為，均為共犯全體之行為。上訴人甲○○雖非始終參與本件地下錢莊之
經營，但其既自受僱時起，已參與二十餘日，原審因此認其為本件共犯（自參與時起
），於法即無不合。又本件共犯團體已因本件犯罪而獲有利益，甲○○既為共犯團體
之一員，又豈得諉為並無利得，況依卷內資料，其已因參與本件犯罪，獲取二萬元（
新台幣）之利益（按其雖曰領取薪資，實則為分取重利所得，見原審卷第二十八頁反
面、第二十九頁），甲○○上訴意旨所指，殊有誤會。綜上所述，本件上訴意旨所指
，均與法律規定得為第三審上訴理由之情形不相適合，渠等之上訴違背法律上之程式
，應予駁回。至上訴人二人牽連犯恐嚇危害安全罪部分，核屬刑事訴訟法第三百七十
六條第一款所列之案件，依該法條規定，既經第二審判決，不得上訴於第三審法院，
牽連之重罪（常業重利）部分，上訴人等之上訴既不合法，無從為實體上審理，輕罪
（恐嚇危害安全）部分，自亦無從適用審判不可分之法理，併同為實體上之審判，亦
應從程序上予以駁回，併予明。
據上論結，應依刑事訴訟法第三百九十五條前段，判決如主文。
中      華      民      國     九十     年      九      月      六      日
                              最高法院刑事第二庭
                                  審判長法官  莊  來  成
                                        法官  謝  俊  雄
                                        法官  白  文  漳
                                        法官  蘇  振  堂
                                        法官  惠  光  霞
      右正本證明與原本無異
                                              書  記  官
中      華      民      國     九十     年      九      月     十一     日


司法院資訊處製作；財團法人民間司法改革基金會備份。
